【裁判字號】    99,易,100
【裁判日期】    991104
【裁判案由】    重利等
【裁判全文】
臺灣花蓮地方法院刑事判決               99年度易字第100號
公  訴  人  臺灣花蓮地方法院檢察署檢察官
被      告  丁○○
上列被告因重利等案件，經檢察官提起公訴（98年度偵字第2709
號、98年度偵緝字第348號），本院判決如下：
    主  文
丁○○犯侵占罪，累犯，處有期徒刑陸月，如易科罰金，以新臺
幣壹仟元折算壹日。
被訴重利罪部分，無罪。
    事  實
一、丁○○前曾於民國96年間因詐欺案件，經臺灣臺中地方法院
    判處有期徒刑2月確定，於97年4月8 日易科罰金執行完畢。
    竟不知悔改，意圖為自己不法之所有，得知其友人之母丙○○因遭他人倒會需款週轉，即帶同丙○○於97年5月14 日，
    向甲○○借款新臺幣（下同）10萬元。雙方並約妥以丙○○
    所有秀林鄉○○段937地號土地設定最高限額抵押權20 萬元
    予甲○○所指定之張菀茜。迨設定完畢，甲○○將9萬4千元
    （扣除其中6 千元設定抵押權、代書等費用）交予丁○○、
    丙○○，由丁○○點收。詎丁○○取得前開款項後，僅將則
    將甲○○所交付9萬4千元其中3萬元轉交丙○○外，其餘6萬
    4千元，則加以侵占入己。
二、案經丙○○訴由花蓮縣警察局移送臺灣花蓮地方法院檢察署
    檢察官偵查起訴。
    理  由
壹、有罪部分：
一、按被告以外之人於偵查中向檢察官所為之陳述，除顯有不可
    信之情況者外，得為證據；又被告以外之人於審判外之陳述
    ，雖不符前4條（即刑事訴訟法第159條之1至之4）之規定，
    而經當事人於審判程序同意作為證據，法院審酌該言詞陳述
    或書面陳述作成時之情況，認為適當者，亦得為證據。當事
    人、代理人或辯護人於法院調查證據時，知有第159條第1項
    不得為證據之情形，而未於言詞辯論終結前聲明異議者，視
    為有前項之同意，刑事訴訟法第159條之1第2項、第159條之
    5 分別定有明文。經查，檢察官、被告於本院言詞辯論終結
    前，就本判決所引用下列各項屬於審判外陳述之證據，知有
    第159條第1項不得為證據之情形，均未聲明異議，且表示不
    爭執，本院審酌該證據作成情況，並無不適當之情形；又本
    案認定事實所引用本件卷證所有之證據（文書證據、物證等
    ），檢察官、被告並未主張排除前開證據之證據能力，且迄
    於本院言詞辯論終結前均未表示異議，本院審酌前開書證、
    物證並無證據證明係公務員違背法定程式所取得，亦無刑事
    訴訟法第159條之4規定顯有不可信之情況與不得作為證據之
    情形，是本案認定事實所引用下列證據，均認為有證據能力
    。
二、上開犯罪事實，業據被告丁○○於本院審理時坦承不諱，核
    與證人丙○○於警詢、偵查中及本院審理時、同案被告甲○○於警詢、偵查中之供述大致相符。此外，復有土地第二類
    謄本、本院民事裁定、裁定確定證明書、花蓮縣花蓮地政事
    務所99年5月13日花地所登字第0990005823 號函附土地登記
    申請書等證據在卷可稽。則被告丁○○確有利用告訴人丙○○向同案被告甲○○借款10萬元，而由甲○○交付予被告之
    際，除將其中3 萬元交付丙○○外，其餘款項均予侵占入己
    等情，應堪認定。至被告究侵占金額若干，被告則辯稱時間
    已久已遺忘等語。經查：
    (一)證人即告訴人丙○○於警詢時係證稱：當時伊向甲○○借
      款10萬元，借貸時先扣6千元，伊實拿3萬元，其餘6萬4千
      元被被告丁○○拿走等語（參警卷第12頁），經核與同案
      被告甲○○於警詢及偵查中均供稱：10萬元中有6 千元是
      介紹費並非利息，現場伊有拿10萬元給被告丁○○與丙○○，由被告丁○○清點後，二人才一同離去，至證人丙○○只拿到3萬元部分，伊並不知情等語（參警卷第6頁、偵
      字卷第26頁）；甲○○於本院審理時又供稱：6 千元應該
      是給代書的相關費用等語（參本院卷第23頁），雖先後就
      扣除之金額係介紹費或代書費用供述有所不一，惟對金額
      為6 千元則始終供述一致，且與證人丙○○上開證述相符
      。
    (二)又證人即辦理甲○○與證人丙○○借貸並設定抵押之地政
      士乙○○於本院審理時到庭證稱：本件伊辦理最高限額抵
      押權之設定，地政機關之規費為280元、請領謄本費用約4
      0元，代書費為4千元，上開費用均係向債務人收取，另設
      定完成有寫1個借款契約書2千元，結案當天伊都有收到該
      等費用，總計當日收取之費用約6 千元，是撥款當天債務
      人當場給的等語明確（參本院卷第72頁至第73頁）。而辦
      理抵押權設定，確實必須繳付相關土地規費及代書費用自
      屬當然，本案此等費用係由債務人支付等情，已為證人乙○○證述明確，亦與常理相符。是綜上可知，本案甲○○
      交付借款10萬元時，應有扣除設定及代書等相關費用6 千
      元，其餘均交付被告丁○○及證人丙○○，應足認定。從
      而，被告丁○○所侵占之金額，應為6萬4千元，應堪認定
      。
    (三)至證人丙○○雖於偵查中證稱：有先扣3個月的利息9千元
      云云，惟證人丙○○於本院審理時證稱：甲○○是拿10萬
      元，後來被告丁○○給伊3 萬元，至於借款設定抵押、代
      書費用不是伊給的，是誰給的不知道，伊只記得伊拿3 萬
      元等語，已與其偵查中之證述不符。又證人丙○○確實不
      知有設定抵押之相關規費、代書等費用，足見其所證先扣
      利息9千元云云，是否屬實已非無疑，自難憑採。
    (四)綜上所述，本案被告丁○○協同證人丙○○向同案被告甲○○借款10萬元，扣除設定、代書費用6 千元外，由甲○○點交被告丁○○後，被告丁○○僅將其中3 萬元交付予
      證人丙○○，而將其中6萬4千元予以侵占入己，應堪認定
      。被告自白，核與事實相符，自應依法論科。
三、核被告丁○○所為，係犯刑法第335條第1項之侵占罪。查被
    告丁○○前曾於96年間因詐欺案件，經臺灣臺中地方法院判
    處有期徒刑2月確定，於97年4月8 日易科罰金執行完畢，有
    臺灣高等法院被告前案紀錄表在卷可憑，被告受有期徒刑執
    行完畢後，5 年以內故意再犯本件有期徒刑以上之罪，為累
    犯，應依刑法第47條第1 項規定加重其刑。爰審酌被告與告
    訴人丙○○之子為朋友關係，利用告訴人丙○○年邁智識程
    度不高，又需款週轉之際，竟將借得之金額加以侵占，犯罪
    之手段、目的、動機、所侵占之金額，及犯罪後尚能坦承犯
    行，惟迄未與告訴人家屬達成和解等一切情狀，量處如主文
    所示之刑，並諭知易科罰金之折算標準。
貳、無罪部分：
一、公訴意旨略以：被告丁○○與同案被告甲○○（甲○○業經
    本院判決無罪在案）共同基於取得顯不相當重利之犯意，於
    民國97年5月起，在花蓮縣花蓮市○○路○段656 號以放高利
    貸為業，供急迫、輕率或無經驗不特定之多數人借款，其利
    息計算為：每月為1期，月息3分。嗣被告丁○○知悉告訴人
    丙○○因遭他人倒會需款孔急，竟於97年5月14 日乘告訴人
    急迫及無經驗之情形下，帶同告訴人至甲○○處，向甲○○
    借款10萬元，甲○○實給9萬4千元，先扣6 千元利息，並由
    告訴人簽立10萬元本票乙紙，並以其所有秀林鄉○○段 937
    地號土地設定最高限額抵押權20萬元予甲○○指定之張菀茜
    ，甲○○則將上述9萬4千元交予被告丁○○，因認被告丁○○共同涉犯刑法第344條重利罪嫌等語。
二、按犯罪事實應依證據認定之，無證據不得推定其犯罪事實；
    不能證明被告犯罪者，應諭知無罪之判決，刑事訴訟法第15
    4條、第301條第1項分別定有明文。又刑法第344條重利罪成
    立之要件，須取得與原本顯不相當之重利，始足當之；其所
    謂取得與原本顯不相當之重利，係指就原本利率、時期核算
    及參酌當地之經濟狀況，較之一般債務之利息，顯有特殊之
    超額者而言。而民間利息通常為月息2、3分（即百分之2、3
    ），為一般有民間資金往來經驗者所熟知，相關報章雜誌對
    銀行及民間利息之起落，亦時有報導，此應係公眾週知之事
    實（最高法院84年度台上字第5329號、84年度台上字第5061
    號判決意旨參照）。
三、本件公訴人認被告丁○○涉嫌重利罪行，無非以告訴人丙○○之指訴、同案被告甲○○之供述、土地登記謄本、本院98
    年度司票字第217號民事裁定為主要論據。經查：
    (一)證人丙○○於本院審理時到庭證稱：伊在97年5月14 日由
      被告丁○○帶去向甲○○借貸10萬元，被告丁○○拿了 3
      萬元給伊，其餘都被被告丁○○拿走了，被告丁○○還向
      伊說被告甲○○向伊要什麼時均不要管，當時利息是每月
      3 千元，代書費用不是伊給的，可能是被告丁○○那邊有
      扣了等語，經核與其於警詢及偵查中所證：當時伊向對方
      借貸10萬元，伊個人實拿到3 萬元，其餘被被告丁○○拿
      走，對方當時讓伊簽本票1張面額是10萬元，利息是每月3
      千元等語（參警卷第12頁、偵卷第35頁至第36頁）大致相
      符。而被告丁○○於偵查中供承：伊97年5 月間有介紹證
      人丙○○去找被告甲○○借錢，借10萬元，利息每個月要
      給3千元（3分），借來的錢告訴人丙○○拿走3 萬元，其
      餘的錢是伊向丙○○借走等語（參偵緝卷第23頁至第24頁
      ），就借款金額與利率，均與證人丙○○前揭證述相符。
      是甲○○確係借貸10萬元予證人丙○○，且每月收取3 分
      （即3千元）之利息，應堪認定。
    (二)而民間一般借貸利息通常為月息2、3分（即百分之2、3）
      ，此為所週知之事實；另本院參酌當舖業法第11條第2 項
      規定，當舖業者年利率不得超過百分之48（即每月不得超
      過百分之4）等情，被告甲○○向證人丙○○收取每月3分
      之利息，已難認被告甲○○上揭與一般民間借貸相符之利
      息約定，有較之一般債務之利息，顯有特殊之超額而屬重
      利之犯行，亦堪認定。
    (三)而同案被告甲○○收取之利息僅月息3 分，並不構成刑法
      上所稱之重利，已如前述，則被告丁○○即難謂有何與甲○○共同犯刑法第344 條之重利罪，亦堪認定，此部分自
      應為被告丁○○有利之認定。
四、綜上所述，本案甲○○向告訴人丙○○所收取之利息僅每月
    3 分，與一般民間借貸利率大致相符，並無特殊超額之情形
    ，已難認符刑法第344 條重利罪所謂「取得與原本顯不相當
    之重利」。是被告丁○○自亦難認有公訴人所指與甲○○共
    犯重利罪之情。此外，復查無其他積極證據足認被告丁○○
    確涉有公訴人所指之重利犯行，自應為被告丁○○有利之認
    定，而諭知無罪之判決。
據上論斷，應依刑事訴訟法第299條第1項前段、第301條第1項前
段，刑法第335條第1項、第47條第1項、第41條第1項前段，刑法
施行法第1條之1，判決如主文。
本案經檢察官陳玫琪到庭執行職務。
中    華    民    國    99    年    11    月    4     日
                  刑事第一庭  審判長  法  官  陳世博
                                      法  官  劉柏駿
                                      法  官  林恒祺
以上正本證明與原本無異。
如不服本判決應於收受送達後10日內向本院提出上訴書狀，並應
敘述具體理由。其未敘述上訴理由者，應於上訴期間屆滿後20日
內向本院補提理由書(均須按他造當事人之人數附繕本)「切勿逕
送上級法院」。告訴人或被害人如對於本判決不服者，應具備理
由請求檢察官上訴，其上訴期間之計算係以檢察官收受判決正本
之日期為準。
中    華    民    國    99    年    11    月    5     日
                                      書記官
附錄本案論罪科刑法條：
中華民國刑法第335條
意圖為自己或第三人不法之所有，而侵占自己持有他人之物者，
處5年以下有期徒刑、拘役或科或併科1千元以下罰金。
前項之未遂犯罰之。

司法院資訊處製作；財團法人民間司法改革基金會備份。
